臺灣臺北地方法院民事判決　九十一年度訴字第一二四一號
　　原　　　告　乙○○○
　　被　　　告　甲○○
右當事人間請求損害賠償等事件，本院判決如左：
    主    文
原告之訴及其假執行聲請均駁回。
訴訟費用由原告負擔。
    事    實
甲、原告方面：
一、聲明：
（一）被告應將坐落於台北市○○區○○段二小段七一七、七一七之一、七一八、七
      一八之一、七一八之二、七一九、七一九之一等七筆地號基地上，建號為同地
      段九四六建號之建物（門牌號碼為台北市○○路○段十六號十一樓），騰空搬
      遷並返還予原告，及自起訴狀繕本送達之翌日起至將前述建物騰空搬遷並返還
      予原告之日止，按月給付新台幣壹萬玖仟肆佰伍拾肆元予原告。
（二）被告應給付原告新台幣壹佰壹拾陸萬柒仟貳佰捌拾元，暨自起訴狀繕本送達之
      翌日起至清償日止，按年息百分之五計算之利息。
二、陳述：
（一）原告係為坐落於台北市○○區○○段二小段七一七、七一七之一、七一八、七
      一八之一、七一八之二、七一九、七一九之一等七筆地號基地上，建號為同地
      段九四六建號之建物即門牌號碼為台北市○○路○段十六號十一樓（下稱系爭
      房屋）之所有權人，原告自價購系爭房屋後，將之閒置一處，並未積極管理使
      用，直至原告家中日前發生變故，財務狀況出現嚴重危機，有意處分系爭房屋
      換取現款，並前往系爭房屋查看現況時，才發現系爭房屋現為被告所占用。原
      告於知悉系爭房屋為被告占用之事實後，向被告表明自己係為屋主之身分，並
      請求被告將系爭房屋返還予原告，惟被告卻表示系爭房屋係向原告之小叔陳恭
      平（即原告配偶陳謙吉之兄弟）所承租，且自七十一年起，已經承租系爭房屋
      長達二十年，從未見原告出面主張任何權利，自認有權得予繼續使用系爭房屋
      ，斷然拒絕將系爭房屋返還予原告。其後，原告又多次與被告連繫返還房屋以
      及支付使用系爭房屋之對價予原告之事宜，惟被告始終不願配合，因此，原告
      遂委請律師代為發函，促請被告返還系爭房屋及給付使用系爭房屋之對價，然
      被告仍是相應不理。為此提起本件訴訟，請求被告將系爭房屋返還予原告，並
      負擔使用系爭房屋之對價。
（二）原告請求被告負擔使用系爭房屋對價之請求權基礎：
    １不當得利之返還請求權：
      被告占用系爭房屋，享受使用系爭房屋之利益，但卻未有任何受益之合法權源
      ，並造成原告受有無法使用系爭房屋之損害。是以，原告應可援引民法第一百
      七十九條前段之規定，請求被告將使用系爭房屋之利益，返還予原告。
    ２侵權行為之損害賠償請求權：
      被告於明知自己並無任何權源得予合法使用系爭房屋之狀況下，仍繼續無權占
      用系爭房屋，並造成原告就系爭房屋之所有權受有損害。是以，原告自可依民
      法第一百八十四條第一項前段之規定，請求被告就侵害原告所有權之行為，負
      擔損害賠償之義務。
（三）損害額之計算
      本件系爭房屋所座落基地為台北市○○區○○段二小段七一七、七一七之一、
      七一八、七一八之一、七一八之二、七一九、七一九之一等七筆地號，七筆基
      地申報地價之總額為一億四千七百五十一萬九千零二十七元。惟原告就上開七
      筆基地之持分各為一千三百分之十四，因此以原告就基地之應有部分比例計算
      ，系爭房屋之基地申報地價即為一百五十八萬八千六百六十六元（詳附表一）
      。另，如以系爭房屋之課稅現值為基準，則系爭房屋之申報價額即為七十四萬
      五千九百元。因此，系爭房屋之房屋及基地之申報總價即為二百三十三萬四千
      五百六十六元，則依土地法前揭規定計算系爭房屋之年租金，即應為二十三萬
      三千四百五十六元。承前所述，自七十一年起至自被告將系爭房屋點交予原告
      之日止，被告已持續無權占用系爭房屋將近二十年，則其所應負擔相當於租金
      之損害賠償（或不當得利），約為四百六十六萬九千一百二十元（計算式：
      233,456元X20年=4,669,120元）。惟民法第一百二十六條之規定，關於租金之
      請求權時效係為五年，因此原告爰請求被告負擔自起訴狀繕本送達翌日起回溯
      計算五年之不當得利，其數額計為一百一十一萬六千七百二十八元（計算式：
      33,456元X5年=1,167,280元）。另此外，自本件起訴狀繕本送達之翌日起至被
      告騰空搬遷並返還系爭房屋與原告之日止，被告仍係無權占用系爭房屋，故被
      告仍應就上開占用期間，按月連帶給付一萬九千四百五十四元（233,456元  (
      年租金)/12 月=19,454元）予原告，充作相當於租金之損害賠償（或不當得利
      ）。
（四）對被告抗辯之陳述：
    １民國八十五年九月二十五日民法親屬編修正以後，依民法親屬編施行法第六條
      之一規定，如自民國八十六年九月六日起，登記於妻名義下之不動產，即為妻
      所有，不得視為夫之財產。是以，既然系爭房屋登記名義之所有權人係為原告
      ，則原告即為系爭房屋之所有權人，自得本於所有權人之地位對抗任何第三人
      。原告既已證明自己係為系爭房屋之所有權人，且原告否認與被告間有任何租
      賃或使用借貸關係存在，亦否認陳謙吉曾基於對系爭房屋之管理權限而同意陳
      恭平或是被告得合法使用系爭房屋，同時，原告亦否認陳恭平庭呈之租金收據
      之真正性，故認為被告係為無權占用系爭房屋。倘若被告認為其使用系爭房屋
      係基於足以對抗原告之合法權源，則依舉證責任分配之原則，就被告是否享有
      合法使用系爭房屋之權源乙節，自應由被告負擔舉證責任。
    ２被告自認其與陳恭平之間，或其與陳謙吉之間，或陳恭平與陳謙吉之間，均未
      就租用系爭房屋定有任何書面契約，故無法提出任何書面資料可供為證，惟被
      告仍然主張系爭房屋係陳謙吉同意陳恭平處理，再由陳恭平出租予被告云云。
      然依證人陳恭平之證言與被告自稱之租屋過程，關於被告係向何人承租系爭房
      屋以及租金交付之方式，均有明顯出入。
三、證據：土地及房屋登記簿謄本正本、存證信函影本、最高法院判決影本乙份、系
    爭房屋八十九年度房屋稅單影本乙份。
乙、被告方面：
一、聲明：駁回原告之訴及其假執行之聲請，如受不利判決願供擔保請准宣告假執行。
二、陳述略稱：
（一）被告於七十一年間向陳恭平承租系爭房屋，初期並以陸拾萬元交付陳恭平，嗣
      於八十四年間再交付壹佰萬元，合計壹佰陸拾萬元並均採以本金取息充做租金
      的方式承租。陳恭平及其兄陳謙吉同意後，原告乃從陳恭平處取得系爭房屋之
      鑰匙並遷入系爭房屋，且依七十一年間當時有效之夫妻財產制規定，系爭房屋
      縱登記為妻所有但實際所有權人仍為其夫即陳謙吉，陳謙吉將系爭房屋交由陳
      恭平處理，陳恭平將系爭房屋出租予被告，故被告乃屬有權占有系爭房屋。
（二）被告自七十一年間承租系爭房屋迄搬離為止，近二十年時間，果如原告完全不
      知其實際上房屋為被告居住使用中，顯不合常理，且如屋主之配合，被告如何
      能取得系爭房屋之鑰匙而遷入，系爭房屋之水電費、管理費原告有近二十年無
      須繳納，且系爭房屋名義上所有權人雖為原告，但實際上所有權人為陳謙吉。
      被告既合法向陳恭平承租，即非無權占有，故原告請求相當於租金之損害賠償
      即屬無據。
（三）原告於九十年七月十八日至系爭房屋欲向被告索回房屋後，被告念及原告夫妻
      因陷於財務困難而有收回房屋之需要，被告已於九十年八月十七日正式遷出，
      並通知原告收回系爭房屋，原告最遲於九十年十月間知悉被告業已搬離系爭房
      屋，故原告仍起訴請求被告騰空遷讓並返還系爭房屋給原告為無理由。
三、證據：除提出電話繳費單、九十年八月二十四日覆函原告律師函之函件、搬運契
    約（以上皆影本）等件為證外，尚聲請本院向中華電信股份有限公司函查電話使
    用權之變更狀態。
    理      由
一、本件原告起訴主張：原告為系爭房屋之所有權人，現原告有意處分系爭房屋換取
    現款，才發現系爭房屋現為被告所占用。經原告發函催告被告返還系爭房屋及給
    付使用系爭房屋之對價，然被告仍是相應不理。爰依據所有物返還請求權起訴請
    求返還系爭房屋，另依據不當得利及侵權行為之法律關係，請求被告給付相當於
    租金之不當得利。
二、被告則以：被告已於九十年八月十七日正式遷出，並通知原告收回系爭房屋，故
    原告仍起訴請求被告騰空遷讓並返還系爭房屋給原告為無理由。又被告係於七十
    一年間向陳恭平承租系爭房屋，前後共交付陳恭平壹佰陸拾萬元並均採以本金取
    息充做租金的方式承租。又依七十一年間當時有效之夫妻財產制規定，系爭房屋
    縱登記為妻所有，但實際所有權人仍為其夫即陳謙吉，陳謙吉將系爭房屋交由陳
    恭平處理，陳恭平將系爭房屋出租予被告，故被告乃屬有權占有系爭房屋。
三、按中華民國七十四年六月四日以前結婚，並適用聯合財產制之夫妻，於婚姻關係
    存續中以妻之名義在同日以前取得不動產，如婚姻關係尚存續中且該不動產仍以
    妻之名義登記者，於本施行法中華民國八十五年九月六日修正生效一年後，適用
    中華民國七十四年民法親屬編修正後之第一千零十七條規定。民法親屬編施行法
    第六條之一定有明文可參。復按聯合財產中，夫或妻於結婚時所有之財產，及婚
    姻關係存續中取得之財產，為夫或妻之原有財產，各保有其所有權。聯合財產中
    ，不能證明為夫或妻所有之財產，推定為夫妻共有之原有財產。民法第一千零十
    七條亦定有明文。經查：本件系爭房屋係於民國六十六年間，因買賣原因登記於
    原告名下，此有原告所提出建物登記謄本在卷可稽。故本件系爭建物現今既仍登
    記為原告所有，故已因法律變更之故，發生所有權之變更，而原告為系爭建物之
    所有權人，合先敘明。
四、復按所有人對於無權占有或侵奪其所有物者，得請求返還之。民法第七百六十七
　　條前段定有明文可參。又請求返還所有物之訴，應以現在占有該物之人為被告，
    如非現在占有該物之人，縱令所有人之占有係因其人之行為而喪失，所有人亦僅
    於此項行為具備侵權行為之要件時，得向其人請求賠償損害，要不得本於物上請
    求權，對之請求返還所有物。最高法院二十九年上字第一０六一號判例著有明文
    可參。經查：本院於審理過程中，委請兩造訴訟代理人瞭解系爭建物之現況後，
    原告亦自承被告前所交還原告之鑰匙是系爭房屋之鑰匙，因系爭房屋遭訴外人台
    新銀行查封後換鎖了，所以之前才會無法進入系爭房屋。（參本院九十一年七月
    十七日言詞辯論筆錄，本院卷第九十五頁。）。故被告既現未占有系爭房屋，原
    告依據所有物返還請求權訴請其騰空搬移並返還之，即屬無據。
五、本件被告固不否認其於七十一年間至九十年八月間有使用系爭房屋，然辯稱：其
    因原告之夫陳謙吉將系爭房屋交由訴外人陳恭平處理，其係向陳恭平承租系爭房
    屋，故屬有權占有，否認其有任何侵權行為與不當得利之情事，故本件次應審酌
    被告是否為合法權源使用系爭房屋。
（一）按民法親屬編施行法第一條規定「關於親屬之事件，在民法親屬編施行前發生
      者，除本施行法有特別規定外，不適用民法親屬編之規定。其在修正前發生者
      ，除本施行法有特別規定外，亦不適用修正後之規定」，係採法律不溯及既往
      原則，旨在尊重民法親屬編施行前或修正前原已存在之法律秩序，以維護法安
      定之要求，同時對於原已發生之法律秩序認不應仍繼續維持或須變更者，則於
      該施行法設特別規定，以資調和。至於我國親屬法中關於夫妻聯合財產制之規
      定，民國七十四年六月三日修正前民法第一千零十七條第一項規定：「聯合財
      產中，妻於結婚時所有之財產，及婚姻關係存續中因繼承或其他無償取得之財
      產，為妻之原有財產，保有其所有權」，同條第二項規定：「聯合財產中，夫
      之原有財產及不屬於妻之原有財產部分，為夫所有」，第三項規定：「由妻之
      原有財產所生之孳息，其所有權歸屬於夫」，及最高法院五十五年度台抗字第
      一六一號判例謂「妻於婚姻關係存續中始行取得之財產，如不能證明其為特有
      或原有財產，依民法第一千零十六條及第一千零十七條第二項之規定，即屬聯
      合財產，其所有權應屬於夫」，基於憲法第七條男女平等原則之考量，民法第
      一千零十七條已於七十四年六月三日予以修正，上開最高法院判決亦因適用修
      正後之民法，而不再援用。但因原本之民法親屬編施行法對於民法第一千零十
      七條夫妻聯合財產所有權歸屬之修正，未設特別規定，致使在修正前已發生現
      尚存在之聯合財產，仍適用修正前之規定，由夫繼續享有權利，未能貫徹憲法
      保障男女平等之意旨。故經由司法院大法官會議第四一０號解釋文中指出，有
      關機關應儘速於民法親屬編施行法之相關規定檢討修正，因此在八十五年間又
      增訂民法親屬編施行法第六條之一規定。
（二）次按，依據民法親屬編施行法第六條之一之立法理由所揭示「在民國七十四年
      六月四日以前，妻於婚姻關係中非因繼承或其他無償取得之財產，均非為妻之
      原有財產，其所有權歸屬於夫。然而此類型案例，除本施行法有特別規定之外
      ，不適用修正後之規定。故本條明訂婚姻關係存續中以妻之名義在七十四年六
      月四日以前取得不動產，而今婚姻關係尚存續中且該不動產仍以妻之名義登記
      者或夫妻已離婚而該不動產仍以妻之名義登記者在新法施行後一年緩衝期間內
      ，得由夫妻重新認定財產之歸屬，於施行一年後，則一體適用新法，以配合登
      記制度並維護妻之權益。」，此係為民法親屬編施行法第一條所宣示法律不溯
      既往原則之例外規定。然此條增訂之立法原意，係在貫徹憲法保障男女平等之
      意旨，且使不動產之登記名義人與實際所有人歸屬同一人，避免有害交易安全
      。故關於八十六年九月二十七日以前，聯合財產歸屬之認定，係依據修正前之
      民法第一千零十七條第一、二項規定，除妻證明為其特有財產或原有財產外，
      為夫所有；反之，八十六年九月二十七日起，依據親屬編施行法第六條之一規
      定，適用修正之第一千零十七條之結果，妻既為登記名義人，則聯合財產中之
      不動產應為其所有。是以一年緩衝期間之立法設計，僅係在此期間得由夫妻重
      新認定財產之歸屬，而非謂此期間經過後，即否定夫妻於七十四年六月四日前
      取得之聯合財產，因適用修正前民法第一千零十七條第一、二項規定而為夫取
      得不動產所有權之效力。蓋疏略或變更既有（八十六年九月二十六日以前）之
      法律秩序，當非立法者之原意。質言之，夫妻於七十四年六月四日前取得現尚
      存在聯合財產之不動產，於八十六年九月二十六日以前，因適用修正前之舊法
      ，除妻能證明為其原有財產或特有財產外，應為夫所有；八十六年九月二十七
      日以後，則依施行法第六條之一規定，適用新法之結果，應歸屬於妻所有。設
      上揭一年之緩衝期間內，並無更名登記或確認所有權之訴訟，亦不得謂因逾八
      十六年九月二十六日，即認定聯合財產中之不動產溯自登記時起自始即歸屬於
      妻，此不動產所有權因一年緩衝法定期間之經過所產生變動，乃因適用新舊法
      律所致。因此，原告於七十一年間至八十六年九月二十七日間既非屬系爭房屋
      之所有權人，故被告使用系爭房屋自無對原告構成任何侵害權利之行為，或致
      使其受有損失，
（三）末按，夫妻未以契約訂立夫妻財產制者，除本法另有規定外，以法定財產制，
      為其夫妻財產制。又聯合財產，由夫管理。夫對於妻之原有財產，有使用、收
      益之權，夫對於妻之原有財產為處分時，應得妻之同意。但為管理上所必要之
      處分，不在此限。前項同意之欠缺，不得對抗第三人。但第三人已知或可得而
      知其欠缺，或依情形可認為該財產屬於妻者，不在此限。九十一年六月四日修
      正前之民法第一０一八條第一項前段、第一０一九條第一項前段、第一０二０
      條分別定有明文。又當事人主張有利於己之事實者，就其事實有舉證之責任。
      但法律別有規定，或依其情形顯失公平者，不在此限。民事訴訟法第二百七十
      七條定有明文。故就舉證責任之分配上，原則上是以主張有利於己之人就該部
      分事實盡舉證責任，但法院亦得參考其他舉證責任分配原則，就兩造間舉證責
      任為更公平、合理之分配。經查：
    １原告以被告無法提出其與陳恭平之間，或其與陳謙吉之間，或陳恭平與陳謙吉
      之間，租用系爭房屋之書面契約，否認被告確實有向陳恭平承租系爭房屋。然
      租賃契約為不要式契約，僅雙方當事人間就契約必要之點達成合致，契約仍有
      效成立。且租賃契約之出租人亦不限於租賃物之所有權人，故如經所有權人或
      有權處分權人授權，自得以出租人地位與他人成立租賃契約。
    ２又依據證人陳恭平證稱「二十年前因為我知道我哥哥陳謙吉在安和路有空一間
      房子，當初是被告甲○○要回國他是我高中同學，所以我就告訴我哥哥要把系
      爭房屋出租給被告。... 當初被告有拿幾十萬元當作押金，我押金累積到一百
      五十萬元後我有交給原告，告訴他這是被告甲○○給的，就放在你那裡。...
      我沒有跟被告收租金，但我有付租金給陳謙吉，我每半年或每年問陳謙吉要多
      少錢我就給多少錢，剛開始大約一萬元，後來一個月大約兩萬元，付到九十年
      六月底，因為陳謙吉跑掉了。」（見本院九十一年六月十日言詞辯論筆錄，本
      院卷第八十二頁），並由其提出陳謙吉出具之證明確有轉交房屋租金之證明書
      影本在卷足憑（見本院卷第六十一頁）。雖原告否認前開證明書上陳謙吉簽名
      之真正，依據舉證責任上證據分佈之遠近亦即舉證責任分配難易或是否能達訴
      訟經濟之觀點，陳謙吉既為原告之配偶，自應由其提出陳謙吉日常生活所書寫
      之字跡供本院比對或以鑑定方式判斷前開證明書上筆跡之真偽，較為容易，然
      原告亦無法提出任何資料（見原告九十一年八月二十日之陳報狀），故本件如
      依據傳統之舉證責任分配原則，而由被告舉證前開證明書上陳謙吉簽名之真正
      ，則顯失公平。
    ３至被告所辯稱，其交付租金之方式，初期並以陸拾萬元交付陳恭平，嗣於八十
      四年間再交付壹佰萬元，合計壹佰陸拾萬元並均採以本金取息充做租金的方式
      承租。核與證人陳恭平證述被告向其交付租金之方式、金額，大抵相符。至陳
      恭平如何將系爭租金交付予陳謙吉，則應由陳恭平與陳謙吉間之原因關係為斷
      ，不能僅以陳恭平交付租金予陳謙吉間之方式與被告所稱不同，遽認定本件租
      賃關係不存在。
    ４原告既自承與其夫陳謙吉間並未約定夫妻財產制，故本件就原告與其配偶間之
      夫妻財產制，自應適用聯合財產制為其法定夫妻財產制。
    ５又本件系爭房屋雖因法律變更而使所有權歸原告所有之原有財產，然在於婚姻
      關係存續中，自應構成聯合財產而原則上由原告之夫即陳謙吉管理，並對系爭
      房屋有使用、收益權，倘需為授權他人出租等處分行為，原則上須經原告同意
      ，否則必須為管理上必要之處分。又本件原告起訴時即自承其自六十六年間購
      買系爭房屋將之閒置一處，並未積極管理使用（參原告之起訴狀，本院卷第六
      頁），且其遲至九十年七月間方以律師函向被告催討系爭房屋，且依據前開律
      師函所載之內容原告自承其自六十六年間購買系爭房屋後至今二十四年均未使
      用，並催請被告於收受前開律師函一個月內將該屋返還等語，此有原告所提出
      之律師函影本在卷可稽（見本院卷第二十八頁、第二十九頁）。本件系爭房屋
      既閒置未用，原告之夫授權他人將之出租，自應認定為屬管理上必要之處分。
      否則其對之亦未加聞問，亦有默示同意其夫之處分行為。縱原告認其夫未得其
      同意將系爭房屋授權他人出租，亦不得以其同意之欠缺對抗陳恭平及被告。
    ６被告自七十一年間使用系爭房屋迄搬離為止，近二十年時間，果如原告完全不
      知其實際上房屋為被告居住使用中，顯與常情有違。且如無屋主之配合，被告
      如何能取得系爭房屋之鑰匙而遷入，系爭房屋之水電費、管理費原告有近二十
      年無須繳納，亦無人向其催討。
    綜上所述，被告辯稱：本件系爭房屋乃由原告之夫陳謙吉交由訴外人陳恭平處理
    ，其係向陳恭平承租系爭房屋，故屬有權占有應屬可採。原告雖嗣後以所有人地
    位發函告知被告催討系爭房屋，然被告於接獲通知後亦確實搬離系爭房屋。至於
　　原告無法證明其是否原先即不同意其夫委請陳恭平出租系爭房屋，或被告知悉就
    此部分同意之欠缺，故實難認定被告有任何故意或過失侵害原告權利之行為，或
    其為無法律上原因而受有利益。
六、本件被告既已未占有系爭房屋，且其之前占有系爭房屋係屬有權占有，從而，原
    告依據所有物返還請求權訴請遷讓房屋，並依據不當得利、侵權行為之法律關係
    請求相當於租金之不當得利、損害賠償，即屬無據，應予駁回。
七、原告受敗訴判決，其假執行之聲請即失所依據，應併予駁回。
八、本件事證已臻明確，兩造其餘攻擊防禦方法，核予判決結果不生影響，爰不一一
    論述，併此敘明。
據上論結，本件原告之訴為無理由，依民事訴訟法第七十八條，判決如主文。
中　　　華　　　民　　　國　　九十一　　年　　　九　　　月　　十六  　　日
                                            民事第四庭法      官　黃柄縉
右為正本係照原本作成
如對本判決上訴，須於判決送達後廿日內向本院提出上訴狀
中　　　華　　　民　　　國　　九十一　　年　　　九　　　月　　十六　　　日
　　　　　　　　　　　　　　　　　　　　　　　　　　　法院書記官　楊湘雯
